【裁判字號】    96,訴,2526
【裁判日期】    970408
【裁判案由】    返還價金等
【裁判全文】
臺灣臺中地方法院民事判決  96年度訴字第2526號
原      告  丙○○
訴訟代理人  黃淑真律師
被      告  甲○○
            乙○○
共      同
訴訟代理人  洪崇欽律師
上列當事人間請求返還價金等事件，本院於97年3月25日言詞辯
論終結，判決如下
    主    文
原告將附表所示不動產移轉登記並交付時被告甲○○時，被告甲
○○應給付原告新臺幣參佰貳拾貳萬玖仟伍佰貳拾陸元及自民國
96年10月12日起至民國97年2月16日止，按年息百分之5計算之利
息。
原告其餘之訴駁回。
訴訟費用新台幣參萬參仟伍佰柒拾壹元由被告甲○○負擔。
    事實及理由
一、按訴狀送達後，原告不得將原訴變更或追加他訴。但擴張或
    減縮應受判決事項之聲明不在此限，民事訴訟法第255條第
    1項第3款定有明文。本件原告原起訴聲明：「一、被告甲○
    ○應給付原告新台幣（下同）3,288,234元，及自民國96年7
    月28日起至清償日止，按年息百分之五計算之利息。二、被
    告乙○○應給付原告3,288,234元，及自民國96年7月28日起
    至清償日止，按年息百分之五計算之利息。三、前二項被告
    中任一項被告已為給付，他項被告於該給付範圍內同免責任
    」；嗣於97年3月25日具狀更正暨減縮聲明為：「一、被告
    甲○○應給付原告新台幣（下同）3,229,526元，及自起訴
    狀繕本送達之翌日起至清償日止，按年息百分之五計算之利
    息。二、被告乙○○應給付原告3,229,526元，及自起訴狀
    繕本送達之翌日起至清償日止，按年息百分之五計算之利息
    。三、前二項被告中任一項被告已為給付，他項被告於該給
    付範圍內同免責任」，核予前開規定相符，應予准許。
二、原告起訴略以：
  (一)原告於96年3月3日以新台幣 (下同)295 萬元向被告乙○○
    購買登記名義人為其兄即被告甲○○之如附表所示不動產（
    下稱系爭房地），由被告甲○○於96年4月20日出面辦理所
    有權移轉事宜，同年5月10日辦妥所有權移轉登記。詎料，
    原告欲將系爭房地出租他人時，由承租人告知系爭房屋為凶
    宅，經原告訪查訪得知被告乙○○之男友陳茂盛，於93年12
    月31日在系爭房屋內燒炭自殺身亡之事實。惟被告二人在交
    易過程，明知系爭房屋為「凶宅」竟惡意隱瞞此足以影響房
    屋交易之重要資訊而不告知，致使原告為購買系爭房地之錯
    誤意思表示，乃原告於96年7月26日委託律師發函予被告等
    為撤銷買賣之意思表示。又房屋交易常情，若買方得知房屋
    為凶宅，多因心生畏佈而無購買意願，併影響系爭房地之交
    易價值甚鉅，係屬交易上之重大瑕疵，是原告亦併同依民法
    第359條之規定解除買賣契約。原告買受系爭房地，除給付
    295萬元外，另支付土地增值稅309,423元、契稅29,964元、
    代書費7,601元之半數，以及房屋稅5,199元、96年度地價稅
    450元等，另過戶後花費清潔及換修費用100,383元，合計27
    9,526元。
  (二)按契約解除時，當事人互負回復原狀之義務；由他方所受領
    之給付為金錢者，應附加自受領時之利息償還之；解除權之
    行使，不妨礙損害賠償之請求；因不完全給付而生前條以外
    之損害者，債權人並得請求賠償。民法第259條、第260條、
    第227條第2項分別定有明文。本件買賣之意思表示，既經原
    告依法撤銷，原告自得依不當得利之法律關係，請求被告返
    還已受領之給付，且本件之買賣契約亦經原告依法解除，依
    上開規定，原告自得請求被告二人返還除買賣價金295萬元
    外，另賠償原告因本件所受另行支付之土地增值稅、契稅、
    代書費等之半數，以及房屋稅、地價稅、清潔及換修費用。
    爰聲明：求為判決如前項減縮後之聲明。
二、被告答辯略以：
  (一)否認原告主張訴外人陳茂盛在系爭房屋內自殺。
  (二)系爭不動產是否具有瑕疵，應以一般交易觀念上是否屬於物
    之瑕疵認定之。建築物是否因為曾有人於此自殺而成為凶宅
    ，僅屬個人主觀面及心理面之範疇，因人、因時、因宗教信
    仰等不同而有異，亦可藉由時聞經過、記憶淡忘或宗教儀式
    去除該不安之心理，在一般交易觀念上，顯難認將導致物之
    價值、效用或品質不具備，自非謂物之瑕疵。原告主張系爭
    房屋因有人於內自殺，具有交易上價值瑕疵，顯不足採。
  (三)民法第88條之規定，係指意思表示之內容或表示行為有錯誤
    者而言，與為意思表示之動機有錯誤之情形有別。最高法院
    51年台上字第3311號著有判例可參。兩造就簽約時，對買責
    標的物、價金之意思表示互相同意，並簽立不動產買賣契約
    書等情，均不爭執，可見原告就買責契約之標的物和價金 (
    內容)，及意在買賣系爭房地，所訂契約亦為買賣系爭房地
    之表示行為，均無認知不全及積極謬誤之認知存在，顯與意
    思表示錯誤有別。至原告主張如知悉系爭房地為「凶宅」時
    ，即不為買受，則是否知悉「凶宅」一事，乃當事人為法律
    行為之動機，並非意思表示之內容或表示行為，核與錯誤無
    關。又系爭房地不因是否為「凶宅」而減低其本身之經濟上
    使用價值，故系爭房地發生有人自殺死亡事件，在交易上難
    認為重要性，要不屬物之性質之錯誤。則原告主張其錯誤之
    意思表示，主張依法撤銷，亦不足採。
  (四)原告主張依民法第227條規定請求損害賠償338,234元云云，
    ，原告主張被告未依債之本旨給付，應由原告負舉證之責。
  (五)被告乙○○又非本件房屋出賣人，原告將其列為被告提出訴
    訟，實無任何理由。
  (六)若認原告主張有理由，則被告主張同時履行抗辯即原告應將
    系爭不動產之所有權移轉登記予被告甲○○並交付房屋之同
    時，被告甲○○始有將原告請求之買賣價金295萬元返還原
    告之義務。爰聲明：原告之訴及假執行之聲請均駁回；如受
    不利益之判決願供擔保請准免為假執行之宣告。
三、兩造不爭執之事實：
  (一)原告於96年3月3日以295萬元，向被告乙○○（契約書上有
    乙○○「代」之記載）購買登記為被告甲○○所有之系爭不
    動產。被告甲○○則於96年4月20日與原告訂定土地、建物
    所有權移轉契約書，並於96年5月10日將系爭房地移轉登記
    為原告所有。
  (二)訴外人陳茂盛於93年12月31日在系爭房屋內身故，惟被告與
    原告訂定不動產買賣契約書與土地、建物所有權移轉契約書
    時，並未告知原告此事。
  (三)原告曾於96年7月26日委託律師發函於被告二人，撤銷購買
    系爭房地之意思表示，被告二人於同年月27日收受該信函。
四、法院之判斷：
    本件爭點在於系爭房屋在原告買受前，曾有人在其內身故，
    是否屬於出賣人依民法354條規定應負擔保責任之物之瑕疵
    ？原告得否解除契約？
  (一)按物之出賣人，對於買受人應擔保其物移轉於買受人時，無
    滅失或減少其價值之瑕疵；買賣因物有瑕疵，而出賣人應負
    擔保之責者，買受人得解除其契約，民法第354條第1項前段
    、第359條前段分別定有明文。又所謂「物之瑕疵」係指存
    在之物之缺點而言，凡依通常交易觀念，或依當事人之決定
    ，認為物應具備之「價值」、效用或品質而不具備者，即為
    物有瑕疵，且不以「物質上」應具備者為限，業經最高法院
    著有73年度台上字第1173號判例可資參照。且出賣人應負之
    上開瑕疵擔保責任係法定無過失責任，無論出賣人是否有過
    失，均應對買受人負責。本件系爭房屋內於95年12月31日發
    生訴外人陳茂盛非自然身故之情事，已為兩造所不爭執。另
    依本院函向台中市警察局第六分局調取之相關資料顯示，陳
    茂盛死亡時，系爭房屋內擺設物品整齊，無打鬥痕跡，其仰
    臥房間床上，衣著整齊，房間反鎖且門窗緊閉，陳屍處旁有
    一鍋燒碳，疑似一氧化碳中毒死亡等情，足已認定陳茂盛係
    燒碳自殺身亡。而此有人「非自然身故」情事之房屋，即一
    般所稱之「凶宅」，至於凶宅之定義，依目前房屋仲介業之
    規範即內政部所頒「房地產委託銷售契約範本」，泛指「曾
    發生兇殺或自殺致死案件」之房屋而言。此一因素，雖或未
    對此類房屋造成直接「物理性」之損傷，惟就一般社會大眾
    而言，仍屬於心理層面的嫌惡狀況，對於居住於內之住戶而
    言，除對於居住品質會發生疑慮外，在心理層面上亦會造成
    相當之負面影響，因此在房地產交易市場及實務經驗中，有
    此種狀況之房屋，均會嚴重影響購買及居住意願，其個別條
    件自產生負面評價，造成經濟性之價值減損，進而影響其交
    易價格。是以，房屋內有人「非自然身故」之情形，為一般
    人決定購買與否之重要判斷資訊，此見前開內政部所頒房地
    產委託銷售契約範本以及台灣高等法院暨所屬法院95年法律
    座談會意見，均認此資訊應列不動產交易（仲介或拍賣）應
    揭露之事項自明。因一般購買者知有上情，多心生畏怖而無
    購買意願，就供給與需求之角度觀察，足以影響系爭房地之
    交易價值甚鉅，應認屬交易上之重大瑕疵，被告辯稱建築物
    是否因為曾有人於此自殺而成為凶宅，僅屬於個人主觀面及
    心理面之範疇，因人、因時、因宗教信仰等不同而有異，亦
    可藉於時間經過、記憶淡忘或宗教儀式去除該不安之心理，
    在一般交易觀念上，顯難認將導致物之價值、效用或品質不
    具備，自非謂物之瑕疵云云，不足採取。
  (二)本件被告甲○○經被告乙○○「代理」與原告於96年3月3日
    訂立系爭房地之買賣契約，距陳茂盛死亡時（93年12月31日
    ）不過2年2月餘，被告二人均因陳茂盛死亡而經警通知製作
    調查筆錄在案，尤以被告乙○○曾與陳茂盛同居該處，故對
    於系爭房屋曾發生陳茂盛自殺之事實，自難諉以時間經過而
    記憶淡忘，被告未將此事實予以揭露，顯屬故意不告知瑕疵
    ，從而原告依民法第359條之規定，於96年7月26日委由黃淑
    真律師以96年律真字第96072601號函，作為解除系爭買賣契
    約之意思表示，自屬有據，而該意思表示並於同年月27日送
    達被告二人，有掛號郵件收件回執影本在卷可憑，則系爭買
    賣契約已經原告合法解除，要無疑問。
  (三)按契約解除時，當事人雙方回復原狀之義務；就返還之物，
    已支出必要或有益之費用，得於他方受返還時所得利益之限
    度內，請求其返還。民法第259條第1項第5款定有明文。查
    原告買受系爭房地，除給付買賣價金295萬元外，另支付土
    地增值稅309,423元、契稅29,964元、代書費7,601元之半數
    ，以及房屋稅5,199元、96年度地價稅450元等，業據原告提
    出土地增值稅繳款書、96年契稅繳款書、代書費收費明細收
    據、96年度房屋稅繳款書等件為證，另原告於過戶後換修房
    屋內部分設備（浴廁、廚房PVC天花板8,000元、屋內燈具21
    ,747 元、氣密窗、落地氣密門、紗窗60,136元）等，亦據
    原告提出估價單、訂購單影本附卷可查，此換修後之設備附
    著於系爭房屋上，已經原告陳明在卷，故此部分原告所支出
    之相關稅捐、代書費及換修費用，核屬必要或有益之費用，
    原告請求被告甲○○予以返還，於法並無不合。至於原告請
    求返還之家具及雜物搬運、廢棄物清運費用10,500元，雖不
    屬於前述之必要或有益費用，然依兩造所不爭執之不動產買
    賣契約第7條規定：「‧‧‧點交時，如未搬離之物件，視
    同廢棄物處理，清理費用由乙方（即被告甲○○）負擔」，
    雖本件買賣契約已經原告依法解除，然解除權之行使，不妨
    礙損害賠償之請求，亦為民法第260條所明訂。則原告為被
    告甲○○支出之家具及雜物搬運、廢棄物清運費用10,500元
    ，可視為原告所受之損害，原告自得請求被告甲○○一併賠
    償。
  (四)綜上，原告基於買賣契約解除之法律關係，請求出賣人即被
    告甲○○給付原告3,229,526元【0000000＋（309423＋2996
    4＋7601）÷2＋5199＋450＋8000＋21747＋60136＋10500＝
    0000000】，為有理由，應予准許。
  (五)又查本件買賣契約，被告乙○○係以被告甲○○代理人之身
    分與原告訂定，此見卷附之不動產買賣契約書記載賣方為甲
    ○○，契約書末之乙○○簽名下有「代」之記載自明，則原
    告以不真正連帶之方式，請求被告乙○○應予被告甲○○同
    負前開之回復原狀責任，給付原告上項金額部分，為無理由
    ，應予駁回。
  (六)復按契約解除，雙方互負回復原狀之義務，此項互負之義務
    ，依民法第261條準用第264條之規定，於他方未為對待給付
    前，得拒絕自己之給付，此一同時履行抗辯權之援用無需以
    訴為之，倘當事人一方在訴訟上已為此抗辯，法院即應為他
    方提出對待給付時，應對之為給付之判決，最高法院85年度
    台上字第2220號判決可資參照。查本件原告基於契約解除之
    法律關係，請求被告甲○○給付原告3,229,526元，既經准
    許。被告甲○○為同時履行抗辯即原告未將系爭不動產之所
    有權移轉登記予被告甲○○並交付前，被告甲○○得拒絕上
    開給付，亦無不合。惟按債務人享有同時履行抗辯權者，在
    未行使此抗辯權以前，仍可發生遲延責任之問題，必須行使
    以後始能免責（最高法院50年台上字第1550號判例意旨參照
    ）。查原告請求被告甲○○給付原告3,229,526元，並自起
    訴狀送達之翌日即96年10月12日起至清償日止，按年息百分
    之五計算之利息，惟本件訴訟繫屬後，被告甲○○已於97年
    2月17日言詞辯論期日主張同時履行抗辯，是於被告主張同
    時履行抗辯後，於原告未提出對待給付時，被告自得免其遲
    延給付之責任。準此，原告遲延利息部分之請求，應自96年
    10月12日算至97年2月16日為止，逾此範圍之遲延利息請求
    ，尚屬無據，不應准許。並為對待給付之判決即如主文第一
    項所示。
  (七)本件原告曾聲請宣告假執行，惟於97年3月25日所提出之更
    正暨減縮聲明狀中，已無假執行聲請之記載，而本件亦未職
    權宣告假執行，故原告之請求，已無判決確定前假執行之可
    能，則被告陳明願供擔保准予免為假執行宣告之聲請，核無
    為准駁之必要，並予敘明。
五、本判決基礎已經明確，兩造其餘攻擊、防禦或證據方法，核
    與判決結果無影響，不再一一論述，附此敘明。
六、訴訟費用（新台幣33,571元）負擔之依據：民事訴訟法第79
    條。
中    華    民    國    97    年     4    月     8    日
                  民事第二庭    法  官  王邁揚
正本係照原本作成。
如對本判決上訴，須於判決送達後20日內向本院提出上訴狀。
中    華    民    國    97    年     4    月     8    日
                                書記官
附表
一、土地
┌─┬───────────────────────┬─┬─────┬─────┐
│編│  土          地          坐          落      │地│ 面    積 │ 權  利   │
│  ├───┬────┬───┬───┬──────┤  ├─────┤          │
│號│縣  市│鄉鎮市區○  段  ○○段  │  地    號  │目│ 平方公尺 │ 範  圍   │
├─┼───┼────┼───┼───┼──────┼─┼─────┼─────┤
│１│臺中市│西屯區  ○○○段│      │0000-0000   │建│30723.93  │118/100000│
│  │      │        │      │      │            │  │          │          │
│  ├───┼────┴───┴───┴──────┴─┴─────┴─────┤
│  │備考  │                                                                  │
└─┴───┴─────────────────────────────────┘
二、建物
┌─┬──┬───────┬───┬─────────────────┬────┐
│編│    │              │主要建│      建物面積（平方公尺）        │  權利  │
│  │    │基  地  坐  落│築材料├───────────┬─────┤        │
│  │建號│--------------│及房屋│樓    層    面    積  │附屬建物主│        │
│  │    │建  物  門  牌│層數  │                      │要建築材料│        │
│號│    │              │      │合                計  │及用途    │  範圍  │
├─┼──┼───────┼───┼───────────┼─────┼────┤
│１│6545│西屯區○○段  │12層樓│第10樓層：94.72       │陽台：    │  全部  │
│  │    │0000-0000地號 │房、鋼│                      │7.87      │        │
│  │    │              │筋混凝│                      │花台：    │        │
│  │    │臺中市西屯區國│土造  │                      │3.17      │        │
│  │    │安一路235巷3號│      │                      │          │        │
│  │    │10樓之2       │      │                      │          │        │
│  │    │              │      │                      │          │        │
│  │    │              │      │                      │          │        │
│  ├──┼───────┴───┴───────────┴─────┴────┤
│  │備考│共同使用部分建號7157號面積14082.99平方公尺，權利範圍1之288。        │
└─┴──┴──────────────────────────────────┘


司法院資訊處製作；財團法人民間司法改革基金會備份。
